【裁判字號】    95,易,559
【裁判日期】    951017
【裁判案由】    竊盜
【裁判全文】
臺灣臺北地方法院刑事判決               95年度易字第559號
    公  訴  人  臺灣臺北地方法院檢察署檢察官
    被      告  甲○○
                        樓
    選任辯護人  黃麗蓉律師
                張振興律師
上列被告因業務侵占案件，經檢察官提起公訴（94年度偵字第15
224號），本院判決如下：
    主  文
甲○○連續意圖為自己不法之所有，而侵占對於業務上所持有之
物，處有期徒刑拾月。
    事  實
一、甲○○自民國（下同）九十二年四月間起，至丁○○所開設
    ，位於臺北市○○區○○街三七號一樓之「媽媽樂早餐店」
    內擔任店員，負責店內早餐營業、收取、保管款項及整理店
    務等工作。詎竟自九十三年下半年某日起，迄九十四年三月
    底某日止（其於同年四月一日正式離職），基於意圖為自己
    不法所有之概括犯意，在上址店內，利用丁○○之信賴及其
    執行業務之便，以如附表所示之時、地、方式，連續將其向
    客人所收取之早餐營收款項及店內抽屜、零錢盒、招財貓存
    錢筒等處所置放之現金款項，易持有為所有，予以侵占入己
    。嗣因店內收入與日遽減，丁○○發覺有異，經裝置監視器
    錄影蒐證後，始查悉上情，而報警處理。
二、案經丁○○訴由臺北市政府警察局中山分局報告臺灣臺北地
    方法院檢察署檢察官偵查起訴。
    理  由
甲、有罪部分：
壹、程序部分：
一、按證人依法應具結而未具結者，其證言不得作為證據；被告
    以外之人於偵查中向檢察官所為之陳述，除顯有不可信之情
    況者外，得為證據，刑事訴訟法第一百五十八條之三、第一
    百五十九條之一第二項定有明文。查：證人丁○○於偵查中
    具結之證詞，經核並無顯有不可信之情形，依刑事訴訟法第
    一百五十八條之三反面推論、第一百五十九條之一第二項規
    定，有證據能力，先予敘明。
貳、實體方面：
一、訊據被告甲○○對於其在丁○○所開設上址「媽媽樂早餐店
    」內，擔任店員之工作，且其自九十三年八、九月間起，至
    九十四年三月三十一日離職時，確有如附表編號一至四所示
    之事實均坦認在卷，核與證人丁○○、丙○○○分別於偵查
    中、本院審理時對於此部分所為之結證述內容大致相符。此
    外，復有監視錄影翻拍照片二十六幀、本院勘驗筆錄暨翻拍
    照片五幀附卷可稽，足以佐憑前述被告自白之真實，據此，
    足堪認定附表編號一至四所示之情節應為實情。惟被告矢口
    否認有如附表五所示之事實，並辯稱：我僅有被監視錄影所
    錄到，拿取「媽媽樂早餐店」店內財物之行為，我對證人乙○○所證述情節，並無印象，我認為證人乙○○係經由丁○○告知情形，才為如此之證述，故如附表編號五所示之事實
    並非實在，且證人丙○○○確實有交代我收好零錢再交給她
    云云。被告辯護人之辯護意旨則略以：被告用隱蔽之方法竊
    取財物，係涉犯竊盜罪嫌。另外，證人丁○○、丙○○○之
    證述內容顯較誇大，如果每天損失一、二千元，應該不到一
    、二個月，即會被發現而無法繼續拿取，但從告訴人丁○○
    之行為看來並非如此，被告行為確實有不對，但是也不能因
    此即對被告予取予求等語。
二、經查：
    （一）、證人丙○○○於本院審理時結證稱：我不曾從被告
            手上拿取她整理好之錢袋，因為店內錢的事情，均
            係我兒子在處理，我不管錢的事情等語無誤（見本
            院卷九十五年十月三日審判筆錄），足認被告將店
            內紙鈔、硬幣等現金放入衣袋、褲袋或其預備之塑
            膠袋或包包中之行為，並非遵從丙○○○之交代辦
            理，至為明確，故被告辯解其所拿取之部分金錢，
            係依證人丙○○○私下指示，並於打烊後始交付予
            丙○○○乙情顯然虛偽，而不可採信。
    （二）、證人乙○○於本院審理時結證稱：我約於九十三年
            下半年時，有一次我拿一千元給被告，被告放在她
            自己之圍裙口袋中，打開抽屜拿零錢及百元紙鈔找
            我，而將自己口袋中之千元鈔票，放在煎檯旁左側
            第一個抽屜內花花之小花布包內。我本來以為被告
            可能是丙○○○的姊妹，因為丁○○跟被告說話的
            口氣很好，我覺得他們很信任被告，所以不疑有他
            。但被告離職後，我問丙○○○為何被告沒有做了
            ，丙○○○跟我說被告拿錢被抓到了，我才想到說
            我上次看到的情形，就是被告在拿錢等語（見本院
            卷九十五年七月二十七日審判筆錄），復衡情證人
            與被告並無冤仇嫌隙，應無故意誣陷被告，卻陷自
            己於罪責較重之偽證罪嫌之理，足認被告確有如附
            表五所示之侵占犯行無誤。被告於此所辯，顯屬卸
            責脫免之詞，無足可採。
    （三）、證人（即告訴人）丁○○於本院審理時亦結證稱：
            我店內之總損失真的難以估算，但我所看到（能確
            認）之部分，即錄影帶所顯示之部分。每天早上大
            部分時間都是被告比我早到，我一直將店內鑰匙交
            給被告，被告平常開店門時，店內就已經有錢，因
            為我每天結算之後，會在店內放次日營業所需之款
            項，金額大約二千元至三千元不等。我放在店內之
            找零金或從顧客處收取之款項，店員在營業範圍內
            都可以自由使用，例如：找零時候，如果零錢沒有
            了，我通常都會裝好一袋袋零錢，被告就可以自己
            打開零錢袋，倒至零錢盒，作營業使用。從客人那
            邊收取之款項，如係零錢，亦會丟到剛剛所述之零
            錢盒裡，而鈔票係放在抽屜。如果客人需要找鈔票
            時，從其他顧客處收取之鈔票，被告亦可拿去找零
            使用，且我也會在店內抽屜裡放一些散鈔，可以用
            作與客人找零，員工於營業中均可打開放錢之抽屜
            使用等語無訛（見本院卷九十五年十月三日審判筆
            錄），徵以被告於警詢時即供稱：我老闆及老闆母
            親自從我上班後，即將該店交由我「全權處理」，
            我於營業時間，替客人找錢及付桶裝瓦斯費、雜費
            等，均為店內許可行為等語（見偵查卷第四頁），
            足以認為被告係基於受聘在上址店內擔任店員，受
            到證人丁○○高度信賴之授權，受允許得收受、管
            理店內款項及店務之機會，而藉執行業務之便，將
            其所持有之金錢款項，利用如附表所示之方式納為
            己有，故其侵占店內款項之犯行，應屬無疑。
    （四）、另以，檢察官起訴書雖認被告每次均係拿取上址店
            內約一、二千元現金款項乙情，惟已經被告予以否
            認，並以：我每次只會拿店裡一、二百元等詞置辯
            。佐以證人丁○○於本院審理時已結證稱：我之前
            係依據店內飲料機賣出飲料之數量，與（每日）收
            入比較，發現有時有超過一千元落差，有時候就沒
            有超過一千元落差，因落差超過一千元就不正常，
            所以才裝監視機器蒐證。我每日結算營收之方式，
            除以飲料機計算之外，其他部份，我就沒有（認真
            ）結算等語（以上均見本院卷九十五年十月三日審
            判筆錄），則證人丁○○既根本未精確結算每日損
            失，其於偵查中所為「每次一、二千元」之證述，
            應僅係依據偶然（某一日）之概算數額，進而推估
            總額之結果，因無積極證據足資佐憑，本院自難僅
            據其前開粗略估計損失之情形，即遽予認定此為被
            告侵占款項之數額。至於，證人丙○○○雖於本院
            審理時證稱：上開招財貓存錢筒，我估算可裝共一
            萬元硬幣等語，惟既無實證可資證明當時招財貓存
            錢筒之情形（例如：招財貓存錢筒當時究係全滿或
            半滿、被告侵占後所剩餘之硬幣數量、種類及金額
            等），本院亦無法單憑證人丙○○○尚無根據之估
            算，而認定被告侵占招財貓存錢筒內款項之數額。
            再者，經本院數度勘驗監視錄影之畫面，因僅能觀
            察被告拿取鈔票或硬幣之情形，且由於畫面之素質
            及角度，並無法藉此影像計算出被告每次侵占鈔票
            或硬幣之數量，故依「罪疑唯有利於被告」之法理
            ，以被告此部分之自白，計算出其於附表編號一、
            三所示事實之侵占數額為每次約一百餘元；於附表
            編號四所示事實之侵占數額為一百元鈔票及二百元
            鈔票各一次（因共有二次）；於附表編號二係侵占
            約一千元，併此敘明。
    （五）、綜上所言，被告前開所辯，均為臨訟卸責之詞，委
            無足採。本案事證明確，被告上述多次業務侵占犯
            行，均堪以認定，應依法論科。
二、查被告甲○○行為後，刑法業於九十四年二月二日修正公布
    ，九十五年七月一日起施行。按行為後法律有變更者，適用
    行為時之法律，但行為後之法律有利於行為人者，適用最有
    利於行為人之法律，修正後刑法第二條第一項定有明文。茲
    本條係規範行為後法律變更所生新舊法律比較適用之準據法
    ，本身尚無新舊法比較之問題，於新法施行後，應一律適用
    新法第二條第一項之規定，為「從舊從輕」之比較。而本次
    法律變更，比較時應就罪刑有關之共犯、未遂犯、想像競合
    犯、牽連犯、連續犯、結合犯，以及累犯加重、自首減輕暨
    其他法定加減原因（如身分加減）與加減例等一切情形，綜
    其全部罪刑之結果而為比較（最高法院九十五年五月二十三
    日九十五年度第八次刑事庭會議決議參照）。而刑法第三百
    三十六條第一項業務侵占罪之法定刑為「六月以上，五年以
    下有期徒刑，得併科一千元以下罰金」，就罰金部分，依修
    正後刑法施行法第一條之一：「中華民國九十四年一月七日
    刑法修正施行後，刑法分則編所定罰金之貨幣單位為新臺幣
    。九十四年一月七日刑法修正時，刑法分則編未修正之條文
    定有罰金者，自九十四年一月七日刑法修正施行後，就其所
    定數額提高為三十倍。但七十二年六月二十六日至九十四年
    一月七日新增或修正之條文，就其所定數額提高為三倍」及
    修正後刑法第三十三條第五款將罰金刑定為「新臺幣一千元
    以上，以百元計算之」等規定，則刑法第三百三十六條之罪
    所得科處之罰金刑最高為新臺幣三萬元，最低為新臺幣一千
    元，然依被告行為時之刑罰法律，即罰金罰鍰提高標準條例
    第一條前段規定之提高倍數十倍暨修正前刑法第三十三條第
    五款所定罰金最低額一元計算，前開業務侵占罪之罰金刑最
    高為銀元一萬元，最低為銀元十元，換算為新臺幣後，最高
    額雖與新法同為新臺幣三萬元，惟最低額僅新臺幣三十元。
    比較修正前、後之刑罰法律，自以修正前之法律較有利於被
    告。又按刑法第五十六條連續犯之規定，業於九十四年一月
    七日修正刪除，並於九十五年七月一日施行。故於新法修正
    施行後，被告之數犯罪行為，即須分論併罰，此刪除雖非犯
    罪構成要件之變更，但顯已影響行為人刑罰之法律效果，自
    屬法律有變更，依新法第二條第一項規定，比較新、舊法結
    果，仍應適用較有利於被告之行為時法律即修正前刑法第五
    十六條規定論以連續犯。綜合上述各條文修正前、後之比較
    ，揆諸前揭最高法院決議及修正後刑法第二條第一項前段、
    後段規定，以九十五年七月一日修正公布施行前之刑法相關
    規定及罰金罰鍰提高標準條例第一條前段、第二條規定，對
    於被告較為有利，自應適用修正前之相關規定予以論處。
三、次按侵占業務上持有物之罪，以其所侵占之他人所有，係因
    執行業務而持有為構成要件。故上位者所有之物，因上位者
    與下位者間，具有高度信賴關係，而授予下位者某種程度之
    處分權，應認為屬於下位者所持有，如下位者擅自予以處分
    時，應成立侵占罪，自與未居於業務上地位持有財物，財物
    屬於上位者所持有，下位者僅屬於監視者或持有輔助者時，
    其係乘人不備竊取上位者所有財物之竊盜行為有別。核被告
    甲○○所為，係犯刑法第三百三十六條第二項之業務侵占罪
    。檢察官起訴書引用起訴法條為刑法第三百二十條竊盜罪，
    容有誤會，惟因此與檢察官原起訴之社會基礎事實同一，經
    本院當庭向被告諭知罪名後（見本院卷九十五年十月三日審
    判筆錄），爰依刑事訴訟法第三百條變更檢察官援引之應適
    用之法條如前，附此說明。而被告前開多次業務侵占之犯行
    ，時間緊接，且所犯係犯罪基本構成要件相同之罪名，顯係
    基於概括犯意反覆為之，為連續犯，應依修正前刑法第五十
    六條之規定，論以一罪，並加重其刑。爰審酌被告並無前科
    ，素行尚佳，有臺灣高等法院被告前案紀錄表可憑，其犯罪
    之動機、目的乃因貪圖不法小利、其生活狀況、智識程度，
    並斟酌其所侵占之財物價值及因而導致告訴人蒙受財產上之
    損失非輕，並使告訴人在店務管理上產生極大困擾，其犯罪
    所生之危害程度甚鉅，又其於偵查及本院審理之初，一再飾
    詞狡辯，矢口否認犯行，存有飾卸僥倖之心，本應從重量刑
    ，惟其於本院審理時，因知本案證據確鑿，而對部分犯行認
    罪，並當庭表示後悔之意，惟仍以查無實據之告訴人欠債不
    還情事粉飾其犯行之正當性，依此斟酌其犯罪後之態度等一
    切情狀，量處如主文所示之刑，以示儆懲。
乙、不另為無罪諭知之部分：
一、公訴意旨另略以：被告甲○○除有如附表所示之業務侵占犯
    行外，並自九十三年三、四月間起，迄九十四年三月底止，
    基於意圖為自己不法所有之概括犯意，而在上址店內，有多
    次以將顧客所給付之紙鈔放至其所穿著之圍裙袋內，再轉裝
    至其所有之皮包內及直接將店內抽屜內之零錢置放於其所有
    之皮包內，或趁丁○○不知情之際，以置放在店內櫃臺上之
    零錢，與丁○○兌換紙鈔等方式，每次拿取約一千元至二千
    元不等之款項等情，而認被告於此亦涉犯有竊盜罪嫌。
二、然按被告未經審判證明有罪確定前，推定其為無罪；又犯罪
    事實應依證據認定之，無證據不得認定其犯罪事實；又不能
    證明被告犯罪者，應諭知無罪之判決，刑事訴訟法第一百五
    十四條第一項、第二項及第三百零一條第一項分別定有明文
    。又事實之認定，應憑證據，如未能發現相當證據，或證據
    不足以證明，自不能以推測或擬制之方法，為裁判基礎（最
    高法院四十年臺上字第八六號判例意旨參照）。另認定犯罪
    事實所憑之證據，雖不以直接證據為限，間接證據亦包括在
    內；然而無論直接或間接證據，其為訴訟上之證明，須於通
    常一般之人不致有所懷疑，而得確信其為真實之程度者，始
    得據為有罪之認定，倘其證明尚未達到此一程度，而有合理
    之懷疑存在時，即無從為有罪之認定（最高法院七十六年臺
    上字第四九八六號判例意旨可資參照）。而刑事訴訟法第一
    百六十一條第一項亦規定，檢察官就被告犯罪事實，應負舉
    證責任，並指出證明之方法，是檢察官對於起訴之犯罪事實
    ，應負提出證據及說服之實質舉證責任，倘其所提出之證據
    ，不足為被告有罪之積極證明，或其指出證明之方法，無從
    說服法院以形成被告有罪之心證，基於無罪推定之原則，自
    應為被告無罪判決之諭知（最高法院九十二年度臺上字第一
    二八號著有判例意旨可資參照）。
三、訊據被告甲○○堅詞否認有上開公訴人所指（除附表編號一
    至四以外）之情事，辯稱：我並非每日做這樣的事情，監視
    錄影有攝錄到的部分我都認罪，我做錯事我承認，但是我沒
    做的事情，就是沒有等語。查：（一）、公訴人前揭所認，
    無非係因證人丁○○前於偵查中證述：我從九十四年四月間
    起，每月結算「媽媽樂早餐店」營業所得，都會發現營業額
    減少情形，經裝設監視錄影帶才發現被告每日取走店中一千
    元至二千元不等之營收所得等語，為其主要憑據，惟證人丁○○亦於本院審理時已結證稱：其所看到（能確認）之部分
    ，即監視錄影帶所顯示之部分等語無訛（見本院卷九十五年
    十月三日審判筆錄），且經本院勘驗監視錄影帶影像，佐諸
    證人乙○○所為之證述，亦僅有如附表所示之部分足堪認定
    ，尚無其他積極證據，可資認定被告除附表所示之情形外，
    尚有其他多次竊盜（或業務侵占）犯行。（二）、本院所勘
    驗之監視錄影帶影像，其中，光碟片編號一之內容如下：被
    告有從櫃檯上零錢盒取出十枚一元硬幣後，被告將十元硬幣
    先放抹布上，轉身拿袋子，‧‧‧從抹布上取走十元後走出
    早餐店，之後，被告出現在早餐店，但無法確知被告有無帶
    報紙回早餐店；而光碟片編號二之一（播放時間十九分五十
    九秒至二十三分五十六秒）之內容則係：被告有從抽屜內取
    出零錢盒置於櫃檯上，再從櫃檯上之零錢盒，取數量不明之
    硬幣後，走出早餐店。嗣被告右手臂夾報紙回到早餐店。是
    以，光碟編號二之一（播放時間十九分五十九秒至二十三分
    五十六秒）之部分，已足證明被告拿取十元係為購報回店內
    ，此當非竊盜或侵占行為無誤；另光碟片編號一所示之部分
    ，雖無攝錄到被告攜報返回店內之具體影像，但被告既於拿
    取十元硬幣後走出店內，且其又有如同前揭光碟編號二之一
    影像所示，拿取店內零錢外出購報之習慣，再者，衡情倘若
    被告確有意欲竊盜或侵占此十元硬幣，自可利用如附表所示
    之慣用方式為之，並無將硬幣再拿出店外之必要，基此，尚
    無從認定被告此部分係屬竊盜或侵占行為。（三）、證人乙○○雖於本院審理時結證稱：我曾於早上約五點半、六點去
    買早餐時，看到被告將一些零錢收起來放在塑膠袋內，而從
    布包拿出一袋零錢，與告訴人丁○○換取二千元鈔票乙節，
    因證人乙○○同時亦結證稱：我看到被告將收起來之零錢放
    在第一個抽屜內等語無誤，基此，並無從排除被告此部分之
    行為係整理店務、收納款項之行為，亦即，本院尚無從認定
    被告於此有將所收取並放入塑膠袋內之零錢納為己有而予以
    侵占之情形。（四）、至證人丙○○○雖於本院審理時仍證
    稱：被告每日均約於早上四時半時，即到店內拿取款項，時
    間長達半年之久云云，然此亦無其他證據足資佐憑，且證人
    丙○○○並未實際經手店內財務，既據其供陳在卷，自以證
    人丁○○前揭所證述之情節，較屬可採。證人丙○○○此部
    分之證述內容，既非無疑，其所指被告此部分之犯行自屬不
    能證明，附此說明。（五）、依前開說明，本應就此部分對
    被告為無罪之諭知，惟檢察官認為此部分之事實，均與前揭
    本院認定有罪之業務侵占犯行，依修正前刑法第五十六條規
    定有裁判上一罪之連續犯關係，本院爰不另為無罪之諭知。
據上論斷，應依刑事訴訟法第二百九十九條第一項前段、第三百
條，刑法第二條第一項前段、修正前刑法第五十六條、第三百三
十六條第二項，罰金罰鍰提高標準條例第一條前段，判決如主文
。
本案經檢察官董怡臻到庭執行職務。
中    華    民    國     95    年    10    月    17   日
                      刑事第十六庭  審判長法  官  蔡守訓
                                          法  官  吳定亞
                                          法  官  徐千惠
上正本證明與原本無異。
如不服本判決，應於判決送達後十日內，向本院提出上訴狀。
                                          書記官  蕭承信
中    華    民    國    95    年    10    月    19    日
附錄本案論罪科刑法條全文：
中華民國刑法第336條第2項：
對於業務上所持有之物，犯前條第1項之罪者，處6月以上5年以
下有期徒刑，得併科3千元以下罰金。
附表：
┌──┬─────┬──────────────┬────┐
│編號│時      間│侵占之方式及財物價值（新臺幣│備   註 │
│    │（民  國）│）                          │        │
├──┼─────┼──────────────┼────┤
│1   │94年2月至3│甲○○利用其擔任「媽媽樂早餐│光碟片編│
│    │月下旬某日│店」店員，收取客人早餐款項之│號2之1  │
│    │          │機會，在上址店內，先以左手收│        │
│    │          │受鈔票，並開啟左邊第二個抽屜│        │
│    │          │，做出放入鈔票動作後，再以左│        │
│    │          │手將鈔票夾放入自己長褲口袋中│        │
│    │          │之方式，易持有為所有，將其所│        │
│    │          │管領之現金鈔票約一百餘元，予│        │
│    │          │以侵占入己。                │        │
├──┼─────┼──────────────┼────┤
│2   │94年3月底 │甲○○利用其擔任「媽媽樂早餐│光碟片編│
│    │（28或29日│店」店員，可掌理、使用店內金│號3     │
│    │其中1日） │錢之機會，在上址店內，以先持│        │
│    │早上4、5時│抹布包裹櫃檯前放置店內零錢之│        │
│    │許        │招財貓存錢筒佯裝擦拭狀，同時│        │
│    │          │由底部開啟存錢筒，而取出招財│        │
│    │          │貓存錢筒內五十元及二十元硬幣│        │
│    │          │，共計約二十個，並將硬幣放入│        │
│    │          │塑膠袋綁好後，再放入置在水槽│        │
│    │          │旁邊之袋內之方式，易持有為所│        │
│    │          │有，將其所管領之硬幣共約一千│        │
│    │          │元，予以侵占入己。          │        │
│    │          │                            │        │
├──┼─────┼──────────────┼────┤
│3   │94年3月下 │甲○○利用其擔任「媽媽樂早餐│光碟片編│
│    │旬某日    │店」店員，可掌理、使用店內金│號4、5之│
│    │          │錢之機會，在上址店內，以打開│1       │
│    │          │店內抽屜，拿取些許硬幣後，再│        │
│    │          │放入置放在水槽邊之包包中之方│        │
│    │          │式，易持有為所有，將其所管領│        │
│    │          │之硬幣每次約一百餘元，予以侵│        │
│    │          │占入己，共計有二次。        │        │
│    │          │                            │        │
├──┼─────┼──────────────┼────┤
│4   │94年3月下 │甲○○利用其擔任「媽媽樂早餐│光碟片5 │
│    │旬某日    │店」店員，收取客人款項之機會│之1、2之│
│    │          │，在上址店內，以收取客人交付│1       │
│    │          │之鈔票一百元、二百元各一次後│        │
│    │          │，卻不放入抽屜或零錢盒等處，│        │
│    │          │而以衛生紙掩護將之放入被告左│        │
│    │          │上衣口袋方式，易持有為所有，│        │
│    │          │將其所管領之現金，予以侵占入│        │
│    │          │己，共計二次，金額共為三百元│        │
│    │          │。                          │        │
├──┼─────┼──────────────┼────┤
│5   │93年下半年│甲○○利用其擔任「媽媽樂早餐│證人王麗│
│    │某日      │店」店員，與客人交易，收取客│娟之證述│
│    │          │人款項之機會，在上址店內，以│。      │
│    │          │收取客人乙○○所交付之鈔票約│        │
│    │          │一千元後，先放入圍裙中，不放│        │
│    │          │入抽屜，再由圍裙口袋取出鈔票│        │
│    │          │，逕放入自己小花布包之方式，│        │
│    │          │易持有為所有，將其所管領之現│        │
│    │          │金，予以侵占入己。          │        │
└──┴─────┴──────────────┴────┘


司法院資訊處製作；財團法人民間司法改革基金會備份。
